【裁判字號】    88,訴,2144
【裁判日期】    890523
【裁判案由】    過失致死
【裁判全文】
臺灣臺中地方法院刑事判決                        八十八年度訴字第二一四四號
    公  訴  人  台灣台中地方法院檢察署檢察官
    被      告  乙○○
    選任辯護人  林文成
右列被告因過失致死案件，經檢察官提起公訴（八十八年度偵字第二○五四二號），
本院判決如左：
    主      文
乙○○無罪。
    理      由
一、公訴意旨略以：被告乙○○擔任霖園建設股份有限公司（下稱霖園建設公司）位
    於台中市○區○○街三四三號對面紅寶石新建工程之監工，負有維護該工地安全
    衛生之責，為從事業務之人員。嗣因案外人丙○○之介紹而僱用謝陳彩緞（起訴
    書誤寫為謝陳彩霞）等臨時工擔任該紅寶石新建工程內部工地清掃之工作，並由
    被告每日依工地需要而調派、分配謝陳彩緞等臨時工從事清潔工作。被告原應於
    工作場所設置符合標準之防止墜落... 等之虞之作業場所引起之危害之必要安全
    衛生設備，以防止危險之發生，竟疏未依規定設置錨錠護欄，且未事先告知前來
    工作之謝陳彩緞等臨時工有關該紅寶石新建工程因臨完工程度，致因有工程需要
    而拆除部份錨錠護欄以利整體工程早日峻工。嗣於民國八十八年八月三日，被告
    指派謝陳彩緞前去該紅寶石新建工程地下二樓從事打掃清潔工作，亦未詳加說明
    該地區已有部份安全設備業已拆除之事實，致謝陳彩緞於該地下二樓處工作時，
    因不慎自該已拆除錨錠護欄之地下二樓電梯口墜落至積水達一百六十八公分深之
    地下三樓電梯坑內，而溺斃窒息當場死亡。因認被告涉有刑法第二百七十六條第
    二項之業務過失致死罪嫌。
二、按犯罪事實應依證據認定之，無證據不得推定其犯罪事實；又不能證明被告犯罪
    或其行為不罰者，應諭知無罪之判決，刑事訴訟法第一百五十四條第三百零一
    條第一項分別定有明文。公訴人認被告等涉有上開罪嫌，無非係以被告未於工作
    場所設置符合標準之防止墜落等之虞之作業場所引起之危害之必要安全衛生設備
    ，亦疏未依規定設置錨錠護欄，且未事先告知謝陳彩緞等臨時工關於該紅寶石新
    建工程因有工程需要，有部分錨錠護欄已先行拆除，是被告已顯有過失可指，而
    謝陳彩緞確係自業已拆除電梯口護欄之地下二樓墜落死亡之情事，有證人丙○○
    證述詳實，為其主要論據。
三、訊據被告固坦承確於上開時、地發生臨時清潔員工謝陳彩緞因墜落該工地地下三
    樓而溺斃死亡之災害等情不諱，核與證人即謝陳彩霞之子丁○○及清潔行之實際
    負責人丙○○證述情節相符，此外復有勘驗筆錄、相驗屍體證明書及驗斷書在卷
    可憑，應認為實。惟仍堅決否認其有何業務過失致死之犯行，辯稱：其僅係負責
    監督冠鈞營造公司有無按霖園建設公司之設計施工，亦即於該工作場所設置必要
    安全衛生設備及維護工地安全並非其職責範圍，而應係冠鈞營造公司負責之事項
    ；再者謝陳彩緞雖係霖園建設公司與冠宏清潔工程行（下稱清潔行）訂立工程契
    約書而聘僱之臨時工，然因該工程契約書第四條載明，應由清潔行負責該工地之
    各項危險事項告知及其他安全維護措施，是被告亦無擔負告知上開危險事項及安
    全維護之義務；又被告所負責監督之上開建設工地，確已均由冠鈞營造公司依法
    逐層設置電梯口之錨錠護欄，且未於謝陳彩緞等人從事上開清掃工作時，已先行
    拆除部分錨錠護欄等情，有證人即曾到現場處理之警員甲○○、冠鈞營造公司之
    現場監工庚○○及幫助尋找謝陳彩緞之顏章等三人分別證述在卷，是該地下二樓
    之錨錠護欄既未先行移除，則證人丙○○證稱地下二樓未設置護欄，即非屬實，
    而被告當無須擔負過失責任等情。經查：
（一）雖謝陳彩緞確係霖園建設公司與清潔行訂立工程契約書後，由清潔行所聘僱之
      臨時工，且被告確曾於八十八年八月三日前一日及當日上午告知負責搭載清潔
      工之丙○○及清潔員謝陳彩緞該日係打掃地下二樓等處之情，有工程契約書附
      卷足參，復為被告於本院審理中陳稱在卷，核與證人丙○○證稱其僅負責搭載
      清潔員至工地現場即先行離去等情，以及證人戊○○、己○證稱確係工地之人
      指示其等打掃範圍等語相符，應認為實。然觀諸上開工程契約書第四條既載明
      ，承攬上開打掃工作之承包商即清潔行須遵守工地安全衛生公約、各項危險事
      項告知及其他安全維護措施，以及工地安全衛生公約第六項約定承包商負責人
      因故無法在工地監督，應指定專人負責等情，足見上開危險告知之義務應由承
      攬該工程之承包商即清潔行擔負，亦即被告以其並無擔負告知各項危險事項之
      義務等語置辯，已堪採信。且依證人戊○○及己○於本院調查中陳稱，其等甫
      至地下二樓工作時即發現電梯口並無護欄等情以觀，足見上開地下二樓縱有先
      行移除電梯口之護欄等情，係屬謝陳彩緞等清潔員均明顯可見，並得自行注意
      以避免發生危險者，益證上開情事顯非被告需另行告知之事項。退步言，縱認
      被告確有公訴人所指需告知地下二樓護欄業已先行移除之義務，然不僅因單純
      未盡上開告知義務是否構成違反應注意能注意而不注意之注意義務，而有過失
      責任，已不無疑義，且因謝陳彩緞發生死亡結果之原因，依公訴人所指應屬上
      開工作場所不得先行移除錨錠護欄卻移除所致，而顯非直接因被告未予告知上
      開事項之行為所致，從而縱認被告對於地下二樓護欄之拆除情形未予告知，係
      屬違反注意義務，惟因被告單純未告知之行為實與謝陳彩緞發生死亡結果之間
      ，並無相當因果關係，是就上開職業災害發生之責任歸屬，自應探究應依法設
      置護欄等安全維護設施之義務人為何，而尚非得逕以被告並未告知上開事項，
      科予其業務過失致死之罪責。
（二）次查，被告所負責監督之上開建設工地，確係由霖園建設公司發包予冠鈞營造
      公司負責承攬營造等情，有行政院勞工委員會中區勞動檢查所函在卷足參，復
      有證人即冠鈞營造公司負責該工地之監工庚○○於本院調查中證述詳實，是被
      告辯稱其僅負責監督冠鈞營造公司有無依照霖園建設公司所交付之設計施工，
      而至於工作場所應有設置符合標準之防止墜落等之虞之作業場所引起之危害等
      必要安全衛生設備之責，係屬冠鈞營造公司應負責之事項等情，即堪採信，蓋
      以建設公司之監工所負責之事項，既僅及於營造公司是否按圖施工，而未包含
      營造公司從事營造行為時，按設計圖建造以外實際所需之安全維護設施是否設
      置，以及施工人員人身安全之維護，亦即上開工地安全設施之設置及維護之事
      項，確非被告所應擔負之業務範圍等情，堪以認定。另查，被告辯稱上開工地
      ，業已由冠鈞營造公司依法逐層於電梯口設置錨錠護欄等情，核與證人庚○○
      於本院調查中證述情節相符，已堪採信，且觀證人甲○○於本院調查中證稱，
      事故發生該日其確實看見地下二樓及地下三樓電梯口有護欄等情，足證冠鈞營
      造公司確已依法設置錨錠護欄無疑，蓋以常理上若非已先行設置護欄，當無於
      發生事故該日即得於發現死者後至員警甲○○趕到現場前之短暫時間內迅速設
      置上開護欄之可能。是公訴人所指被告負有維護工地安全衛生之責，且該工地
      未依規定設置錨錠護欄等情，即屬無據，顯非得作為認定被告涉犯上開罪嫌之
      不利證據，而被告對於公訴人所指工作場所未依規定設置護欄，甚或地下二樓
      電梯口之護欄先行移除等情事，即無應注意能注意而不注意之過失責任。
（三）綜上所述，因依法需擔負設置錨錠護欄，以及於暫時移除護欄時，需設置警示
      標誌等安全維護措施之義務人係屬冠鈞營造公司，並非霖園建設公司或被告之
      義務範圍；又直接導致上開事故發生之原因，應在於冠鈞營造公司是否有先行
      移除護欄，並於移除後未依法設置其他安全維護設施，而非被告未盡告知責任
      。從而即便公訴人所指該工地確有部分電梯口護欄事後先行移除等情屬實，惟
      因上開違反注意義務人係冠鈞營造公司，並非被告，已見前述，則本件職業災
      害事故之發生，即屬追究冠鈞營造公司責任之問題，核與本件被告無涉，是本
      件公訴人以被告確有上開設置安全維護措施以及告知危險事項之責任為據，而
      認被告未依法設置護欄，或有事後移除護欄卻未告知，顯有過失等情，當非足
      採。此外，復查無其他積極證據足資證明被告有上開公訴人所指之犯行，核屬
      不能證明被告犯罪，自應為被告無罪之諭知。
據上論斷，應依刑事訴訟法第三百零一條第一項，判決如主文。
中      華      民      國      八十九      年      五    月    二十三  日
                                台灣台中地方法院刑事第六庭
                                    法  官  許  惠  瑜
右正本證明與原本無異。
如不服本判決，應於判決送達後十日內向本院提出上訴狀，上訴於臺灣高等法院臺中
分院( 須附繕本 )。
                                    書記官
中      華      民      國      八十九      年      五    月    二十四  日


司法院資訊處製作；財團法人民間司法改革基金會備份。
